臺北高等行政法院判決　　　　　　　　　　　　　　九十年度訴字第一八六九號
　　　　　　　　　　　　　　　.
　原　　　告　東南鹼業股份有限公司蘇澳總廠
　代　表　人　甲○○總廠長）.
　訴訟代理人　戊○○
　　　　　　　丙○○
　被　　　告　宜蘭縣政府
　代　表　人　乙○○（縣長）
　訴訟代理人　丁○○
右當事人間因水污染防治法事件，原告不服行政院環境保護署中華民國八十九年十二
月二十九日（八九）環署訴字第○○五六三一八號訴願決定，提起行政訴訟，本院判
決如左：
　　主  文
原告之訴駁回。
訴訟費用由原告負擔。
　　事  實
一事實概要：
  緣原告從事化工業，工廠之製程廢水未經妥善收集處理逕行排放於地面水體（雨水
  溝），經行政院環境保護署（下稱環保署）督察大隊於民國（下同）八十九年七月
  六日十時四十分派員前往稽查發現，乃拍照存證後，移由被告處理，被告於八十九
  年八月十七日以八九府環二字第一一九一二號函檢附宜縣水處（工）第一五四號處
  分書裁處罰鍰新台幣（下同）十五萬元，並限期於八十九年九月六日前改善完成。
  原告不服，提起訴願，遭決定駁回，遂向本院提起行政訴訟。
二訴之聲明：
　(一)原告聲明：訴願決定及原處分均撤銷。
  (二)被告聲明：如主文所示。
三兩造之爭點：
  原告主張其石灰工廠生燒石區之沈澱池，主要功能係截流沖刷該區域之雨水，非屬
  製程廢水，雖有微量溢流水經由廠內收集溝之收集，再經後段沈澱池處理後，才由
  D-02排放口流放，被告卻認定為製程廢水排放於雨水溝由D-02順流出廠，予以裁罰
  ，顯有違誤，是否可採？
　(一)原告主張之理由：
    1.查環保署北區稽查大隊稽查員於八十九年七月六日上午到原告工廠稽查，由原
      告工廠會同至原告石灰工場時，發現石灰工場生燒石區之沉澱池溢流溝有微量
      溢流水，流至原告工廠非接觸性冷卻水大排水溝（收集溝），該處並非雨水溝
      或有逕流至地面水體之情況。判定原告廢（污）水未依正常程序流入廢（污）
      水排放口，而排入雨水放流口，並判定原告將廢（污）水未經妥善收集處理逕
      行排放於地面水體（雨水溝）。以違反水污染防治法第十八條及同法第四十三
      條規定處予十五萬元，實令原告難以折服。稽查員未詳察原告工廠廠區法定許
      可之放流水收集處理情形，而僅於原告工廠廠區內單一工場之溢流水溢流至收
      集溝，即判定該溢流水有逕行排放於地面水體！原告不知環保法令何時修定，
      由管末管制改為源頭管制，且作如此判定的法源依據為何？原告實無法心服！
    2.次查原告工廠廢（污）水處理及排放許可證，詳細登記原告工廠事業水污染防
      治措施及排放水情形，依許可證可知原告工廠之排放水共有兩種（D-01、D-02
      ），一為製程廢水排放口（D-01），一為非接觸性冷卻水排放口（D-02），原
      告工廠廠區所有事業廢水歷來皆依許可證之規定，廠區內部所有水皆分類、收
      集、處理後，放流水再經由D-01、D-02兩放流口放流排放。原告工廠廠區內無
      雨水溝逕流排放之系統，雨水與非接觸性冷卻水皆由廠內大排水溝（收集溝）
      收集後，經由沉澱池處理，再由（D-02）放流口放流（搭排農田水利溝）才至
      地面水體。故訴願決定書中理由一略謂：‧‧‧工廠之製程廢水未經妥善收集
      處理逕行排放於地面水體（雨水溝），‧‧‧。此項判定為非事實之認定，如
      前原告廢（污）水處理及排放許可證所說明，該取樣判定點非原告任何事業廢
      水之放流口，亦非直接排放於任何地面水體，既非放流口！亦非地面水體！如
      何判定該取樣時間原告放流口之放流水有污染至地面水體之事實？
    3.再查，參照另案訴願決定之（八九）環署訴字第○○五六三一九號之訴願決定
      書之理由二略謂：‧‧‧，依上開採樣點所採之水樣即非屬水污染防治法第二
      條第十四款所稱：直接進入承受水體前之廢（污）水，‧‧‧是本件在排入廠
      區○○○道排放處所採之水樣雖經檢測不符合放流水標準，惟並不具代表性，
      ‧‧‧應將本件原處分予以撤銷，‧‧‧等等。依上項決定書之判定說明，既
      然判定非屬直接進入承受水體前之廢（污）水，可證明事實上原告無任意排放
      廢（污）水於地面水體之行為。因之如何判定原告有違反水污染防治法第十八
      條及暨事業水污染防治措施及排放廢（污）水管理辦法第五十二條規定。
    4.又原告工廠內並無獨立之雨水溝渠，廠內所有之雨污水、非接觸性製程冷卻水
      等，皆經由廠內非接觸性冷卻水收集溝，經收集後於廠區東北端，再經沉澱池
      沉澱、沉清後，並於D-02放流口（法定核可）監控流量與水質，再搭排於農田
      水利大排。而原告工廠之製程廢水則係由專管  送至廢水處理工場，經處理後
      再專管輸送於D-01放流口排放。
    5.另外，石灰工場生燒石區之沉澱池，主要功能係截流沖刷該區域之雨水，非屬
      製程廢水。故被告答辯稱原告人員承認係製程廢水，應屬誤解！再者，該微量
      溢流水係經由廠內收集溝之收集，經後段沉澱處理之後，才由D-02排放口流放
      ，非如環保署稽查員判定排放於地面水體，非依原告該時段放流口之放流水水
      質，作為判定依據，逕行由廠內單一製造場之現象，就取樣判定並處罰，如何
      能令原告心服。
    6.末者，原告不了解之處，原告並無將不合放流水水質之放流水排放於地面水體
      之事實，八十九年七月六日環保署稽查員並無與原告同仁至放流口取樣，如何
      判定當日原告有違法之情事，而僅係依於廠內單一製造廠取樣，即逕行判定，
      如何能讓原告接受。
    7.基於以上之理由及事實，環保署北區稽查大隊稽查員判定原告有違反水污染防
      治法第十八條之規定，以及環保署對原告訴願之駁回，均為不合理且錯誤的判
      定。
  (二)被告主張之理由：
    查本件稽查紀錄中詳載原告石灰乳製造廠之製程廢水排入廠內雨水溝，並經原告
    之會同人員丙○○簽認在案。另被告環保局人員於八十九年九月五日前往複查改
    善情形時，會同人員蔡文生亦表示八十九年七月六日石灰乳製造廠之製程廢水排
    入廠內雨水溝，該廢水原告沒有循正常管道處理，卻溢流入雨水溝，不應由D-02
    排出，故原告所訴應無理由，被告據以裁罰，並限期改善，於法有據。
　　理  由
一按「事業水污染防治措施及排放廢（污）水管理辦法，由中央主管機關會商相關目
  的事業主管機關定之。」「違反第十八條所定之辦法者，處新台幣六萬元以上六十
  萬元以下罰鍰，並通知限期補正或改善，‧‧‧。」為水污染防治法第十八條、第
  四十三條所明定。又事業水污染防治措施及排放廢（污）水管理辦法第五十二條規
  定：「廢（污）水之排放應以主管機關許可之放流口排放。」。
二本件原告從事化工業，工廠之製程廢水未經妥善收集處理逕行排放於地面水體（雨
  水溝），經環保署督察大隊於八十九年七月六日十時四十分派員前往稽查發現，乃
  拍照存證後，移由被告於八十九年八月十七日以八九府環二字第一一九一二號函檢
  附宜縣水處（工）第一五四號處分書裁處罰鍰十五萬元，並限期於八十九年九月六
  日前改善完成。原告不服，提起訴願，遭決定駁回，復起訴主張其石灰工廠生燒石
  區之沈澱池，主要功能係截流沖刷該區域之雨水，非屬製程廢水，雖有微量溢流水
  經由廠內收集溝之收集，再經後段沈澱池處理後，才由D-02排放口流放，被告卻認
  定為製程廢水排放於雨水溝由D-02順流出廠，予以裁罰，顯有違誤，詳如其事實欄
  所載理由等語。查原告從事化工業，八十九年七月六日十時四十分，經環保署督察
  大隊人員發現原告工廠自未經許可之放流口排放廢水，其稽查紀錄上載明：(一)該公
  司從事各項化工產品（小蘇打、石灰：：磷酸鉀、鹽酸等）。(二)稽查時於石灰乳製
  造廠發現有製程廢水排入廠內雨水溝，於排放處採樣送驗。：：拍照存證。(三)已面
  告業者即封閉該排放管線，並經原告之會同人員丙○○閱覽後簽名後附原處分卷可
  稽，又環保署督察大隊亦補充說明謂：(一)、該廠之排放許可證載明其D01為『製程
  廢水』排放口，D02為『非接觸性冷卻水』。而製程廢水係皆由管路泵送至廢水工
  廠處理後，專管泵送至D01放流口海放。其餘（即非製程廢水，含雨水）則經由非
  接觸性冷卻水大排水溝收集後，再經由沉澱池由D02放流口放流（搭排農田水利溝
  ）。(二)、本大隊於八十九年七月六日稽查當時，發現原告之石灰乳製造工場之『製
  程廢水』，未依規定以管線泵送至廢水處理場處理，未經其正常操作時應流經之『
  處理工場』設施單元而排放，經責問原告人員坦陳：全廠廠區遼闊，其雨水及非接
  觸性冷卻水為同一收集系統，收集後經簡陋處理設施即於放流口D02排入承受水體
  （新城溪），惟其放流口D02出口前約四十公尺處，有非廠內產生之地下湧水（水
  利灌溉用水）匯入稀釋，均與排放證許可證登載之放流水來源項目不符，其廠內水
  溝已非單純水溝性質。故為取得石灰乳製程廢水繞流排放行為之代表性水樣（懸浮
  固體二九九毫克／公升、氫離子濃度指數一二‧六），廠方無異議同意封閉繞流之
  路線，並會同採樣及簽名確認，（採樣）應無不妥。(三)、於查核時發現前述之放流
  水，流經沉澱池後並無其他處理設備，僅在水溝端末出口前，加入酸以中和水質，
  亦無攪拌設施及相當停留時間以確保水質，且無水污染防治法第十八條修訂管理辦
  法第十六條規定紀錄可供查核，尚非管理辦法第八條所規定之足夠功能之廢水處理
  設施。故其違反水污染防治法第十八條相關規定並無疑義，並附相關照片二張及水
  質檢測報告影本附卷佐證。故從上開稽查紀錄、圖示、稽查人員當場所攝照片及說
  明觀之，可見原告之廢水直接排入雨水溝順流出廠；又現場採取水樣送驗，檢驗結
  果懸浮固體二九九毫克／公升、氫離子濃度指數一二‧六，已超過放流水標準所定
  懸浮固體三十毫克／公升、氫離子濃度指數六─九之限值，顯見該水樣並非如原告
  所訴稱為單純之非接觸性冷卻水或雨水，原告之製程廢水，未自經主管機關許可放
  流口排放之違規事實，洵堪認定，被告據以裁處罰鍰十五萬元，並限期於八十九年
  九月六日前改善完成，揆諸首揭規定，自無不合。又本件與另案被告以宜縣水污處
  （工）字第一五五號處分書裁處原告罰鍰十五萬元之法律依據不同，案情有異，故
  原告尚難以該另案處分業經訴願決定撤銷，執為本件亦應免罰之論據，併此明。
三綜上說明，本件被告之原處分，認事用法，核無違誤，訴願決定予以維持，亦無不
  合，原告起訴意旨，難謂為有理由，應予駁回。
四據上論結，本件原告之訴為無理由，依行政訴訟法第九十八條第三項前段，判決如
  主文。
中　　華　　民　　國　　　九十一　　年　　　一　　　　月　　　十　　　　日
                 　　　　   臺 北 高 等 行 政 法 院  第 二 庭
                             　　　　      審 判 長  法    官  王立杰
                                           　　　    法    官  陳雅香
                                                     法    官  黃本仁
右為正本係照原本作成。
如不服本判決，應於送達後二十日內，向本院提出上訴狀並表明上訴理由，如於本判
決宣示後送達前提起上訴者，應於判決送達後二十日內補提上訴理由書（須按他造人
數附繕本）。
中　　華　　民　　國　　　九十一　　年　　　一　　　　月　　　十一　　　日
       　　　　　　　　　　　　　　　　　　　　　　　書 記 官　姚國華
